【裁判字號】    89,軍上,44
【裁判日期】    890913
【裁判案由】    過失致死等
【裁判全文】
臺灣高等法院高雄分院刑事判決                      八十九年度軍上字第四四號
    上  訴  人
    即  被  告  甲○○
右上訴人因過失致死等案件，不服國防部高等軍事法院高雄分院中華民國八十九年六
月三十日第二審判決（八十九年高判字第０九一號，起訴案號：陸軍第八軍團司令部
八十八年訴字第０六三號），提起上訴，本院判決如左：
    主  文
上訴駁回。
    理  由
一、按軍事審判法第一百八十一條第五項規定，被告不服高等軍事法院宣告有期徒刑
    之上訴判決者，得以判決違背法令為理由，向高等法院提起上訴。是當事人向高
    等法院提起上訴，應以高等軍事法院宣告有期徒刑之上訴判決，違背法令為理由
    ，係屬法定要件，如果上訴理由狀所指摘原判決違法情事並不存在時，自應認其
    上訴為違背法律上之程式，予以駁回。
二、上訴人甲○○上訴意旨略以：
（一）原審認定上訴人肇事時時速一百公里，因超速復未注意車前狀況而追撞同車道
      前行告訴人陳林金枝之機車肇事。告訴人陳林金枝無肇事責任，對上訴人抗辯
      係同車道前行之告訴人陳林金枝駕駛機車突然左偏，侵入其車道，造成車禍之
      原因為無可採，仍無非依據台灣省高屏澎區車輛行車事故鑑定委員會及台灣省
      車輛行車事故覆議鑑定委員會之鑑定結果。又墾丁至林邊之距離約六十八公里
      ，認定上訴人凌晨五點出發，五十分鐘後肇事，換算出時速已約八十公里（尚
      不考慮過紅燈或其他耽擱之狀況），肇事後汽車衝向來車道，撞到民屋始停車
      ，肇事時速應有一百公里以上云云。惟查：
    (一)本件台灣省高屏澎區車輛行車事故鑑定委員會據以鑑定上訴人時速超過一百公
      里，是謂「小客車『刮地痕』長五十五公尺撞及鐵門終斷，起點在外車道」云
      云。台灣省車輛行車事故覆議鑑定委員會則謂：「未減速反嚴重（煞車痕五十
      五公尺外加撞擊民房）超速行車」。則本件車禍發生後鑑定機關據以鑑定上訴
      人超速所留在現場該五十五公尺痕跡，究竟是汽車「刮地痕」抑「煞車痕」？
      如果該五十五公尺是汽車煞車痕跡？由於汽車前、後各有二輪，故可能留在現
      場煞車痕跡應為雙線，並因四輪同時被制動而煞車，故煞車痕起、迄地點亦應
      相同才合情理，但稽之與警製肇事現場圖上所留下五十五公尺為單線，單線之
      右側亦留有煞車之痕跡，但兩線起、迄點既不同一，且有非常大的差距並不符
      合。準此，鑑定機關據以鑑定上訴人超速之基本資料已有疑義，鑑定結果就不
      能採納。原審雖然曾函請鑑定機關台灣省高屏澎區車輛行車事故鑑定委員會，
      據該委員會八十九年六月三日高行字第八七一四八二號函指鑑定意見書第陸項
      「刮地痕長五十五公尺」出於筆誤。現場處理警員賴家貴在該院調查庭亦證明
      肇事現場圖上所載「五十五公尺」痕跡車輪胎煞車痕，左右二車痕，但現場圖
      並非二條平行線同長五十五公尺之煞車痕。故假如留在現場二條確為汽車煞車
      痕跡？為何煞車起、迄點不一？從汽車之單邊車輪煞車痕長（五十五公尺）可
      以推算出車速乎？原審認定上訴人肇事時速有一百公里之嚴重超速肇事，係有
      證據理由矛盾之違背法令。
    (二)上訴人在第一審調查時一再被要求回答事發當天駕車離開墾丁時間，被上訴人
      已一再表明無法為確定之回憶，乃大概推想回顧之時間，無其它佐證，本無特
      別證據價值。原審卻以「假定」當天五點整出發，又以「假定」之墾丁至林邊
      之距離約「六十八公里」，況所推算出到肇事現場應亦只是「平均」之車速，
      而非肇事時車速，原審以平均速率，謂加上紅燈耽擱之時間，以推定之方法認
      定上訴人時速「絕對超過八十公里」，為有過失主要理由，其明顯出於臆測，
      而有不依證據認定犯罪事實之違背法令。
（二）原審對於上訴人指述車禍發生係告訴人陳林金枝駕駛機車突從慢車道斜度左轉
      侵入快車道造成上訴人閃避不及之有利事實，既未採納，卻未說明理由。
    (一)肇事汽車、機車都在同方向行駛，機車在前、汽車在後，兩車撞擊點汽車在車
      頭右側、機車則在左後側車牌處，都留有撞擊痕可考（機車後車牌向前彎），
      碰撞對機車乃突發而不預見之事，依慣性定律，前行機車在無預警下如原審所
      認定遭上訴人汽車從後追撞，理應向前續衝，又從汽車與機車碰撞地點觀察，
      機車亦應摔向右側車道，但肇事後機車反而向左側，由外側車道起留下長達六
      十三‧三公尺「刮地痕」摔倒到對向來車道上之科學定律並經驗法則完全不符
      。查機車摔倒之後留下「刮地痕」，「刮地痕」之起點並非就是「碰撞」點，
      從刮地痕之起點並不能說明就是碰撞點，故機車刮地痕起點在外車道，並非機
      車是在外車道上與汽車發生擦撞，因此並無重型機車是否有路權可以行駛於快
      車道上之問題，原審不察，從機車刮地痕之起點在外側快車道上，為認定上訴
      人未注意車前狀況，由後追撞機車肇事，是完全出於主觀判斷。
    (二)其實再由肇事後汽車、機車都相同向左側偏離摔倒到來車道上此兩車相同反應
      之事實，足可認定汽車是突受到右側機車爭道壓迫，在反應第一時間，自然採
      取向左避讓，才會有之現象。
    (三)第按肇事現場附近為學校門口，機車摔倒在所前行交岔十字路口斑馬線處，又
      機車摔倒刮地痕起點在原車道外車道與內車道靠近中心分隔線附近等狀況觀察
      ，機車當時行到十字路口前欲左轉搶先冒然穿入快車道，惟與適時同至之汽車
      撞及，實亦無可置疑。
（三）綜上，原審認定上訴人超速（一百公里）應獨負本件肇事責任，係有不依證據
      認定事實或證據理由矛盾之違法。原判決復有對上訴有利之證據不採納卻不說
      明理由之違背法令。又即使認定上訴人仍應負責，則審酌本件終究為過失犯，
      上訴人與被害人蔡國正為同窗好友，發生變故，被害人蔡國正家屬亦不願再追
      究，民事和解是需要經酌商，法院不應以和解完成時間，懷疑其誠意，上訴人
      年少已誠心補過。為此，請將原審判決撤銷發回更審，或併以緩刑宣告，予自
      新之機，給上訴人工作賺錢分期付被害人蔡國正家屬和解金機會云云。
三、本件原判決維持第一審判決，認為上訴人係前揭單位上兵（八十七年二月十日入
    伍，業於八十八年十二月十日退伍）。領有普通小型車駕照，休假期間，於八十
    七年八月十六日凌晨五時五十分許，駕駛車號ＸＡ─五八三○號自用小客車，搭
    載友人即被害人蔡國正，自屏東縣墾丁出發，沿該縣林邊鄉○○路由南往北向東
    港方向行駛，途經林邊國小附近門口之閃光燈號誌交叉路口前，本應注意車前狀
    況並依時速五十公里速限行駛，隨時採取必要之安全措施，以防止危險發生。而
    依當時天候、視線、路況之情狀均良好，並無不能注意之情事，竟疏於注意以時
    速一百公里之速度行駛，且未注意車前狀況，所駕駛之汽車，因閃避操控不當，
    追撞同在外側車道前行，由告訴人陳林金枝所騎之重型機車（車號：ＯＯＲ─八
    二三號）號，再煞車失控偏左駛入對向車道，衝至中山路旁之九三號一樓，撞毀
    該屋鐵門及鋁門後始停住，造成被害人蔡國正腹部挫傷、下肢骨折，送醫急救後
    ，延至當（十六）日十五時三十五分許不治死亡，同時致告訴人陳林金枝頭部外
傷合併腦挫傷、第十二腰椎壓迫性骨折、右側胸腹部挫傷及多處撕裂傷、擦傷等
    處傷害，認上訴人涉犯刑法第二百七十六條第一項之「過失致人於死」罪與同法
    第二百八十四條第一項前段之「過失傷害」罪。其理由係以：
（一）上訴人坦承右揭時、地因駕車過失追撞告訴人陳林金枝之機車，並衝撞民宅致
      被害人蔡國正死亡及告訴人陳林金枝成傷之事實，核與屏東縣警察局東港分局
      林邊分駐所制作之道路交通事故調查表所附肇事現場圖、照片十四幀相符；被
      害人蔡國正因車禍造成腹部挫傷、下肢骨折死亡，此有台灣高雄地方法院檢察
      署八十七年度相字第一三九一號相驗卷宗所附被害人蔡國正死亡勘驗筆錄、驗
      斷書及相驗屍體證明書等可憑；告訴人陳林金枝並於偵查、原審調查時對如何
      遭上訴人駕車追撞倒地，致頭、胸及腰部等多處受傷之經過綦詳，並提出告訴
      ，且有東港安泰醫院八十七年十月二十三日開具之診斷證明書附卷可稽。上訴
      人駕駛小客車行經閃光燈號至交岔路口，未減速嚴重超速行駛，且未注意車前
      狀況，由後追撞前行機車，並波及民房，為本次車禍肇事之原因，業經原審送
      請鑑定屬實，有台灣省高屏澎區車輛行車事故鑑定委員會八十七年十月十四日
      高屏澎鑑字第一四八二號鑑定意見書乙份及台灣省車輛行車事故覆議鑑定委員
      會八十九年三月十六日府覆議字第八八一九四五號函附卷可查。次查道路交通
      安全規則第九十三條第一項第一款規定：汽車之行車速度，應依標誌之規定，
      按肇事地點之速限五十公里，有陳林金枝所提供之現場照片一張可證：又汽車
      行駛時駕駛人應注意車前狀況，並隨時採取必要之安全措施，同規則第九十四
      條第三項亦定有明文，查依前開道路交通故調查表各欄所載：當時當地為晴天
      、晨光、直路、乾燥地面、無缺陷，無障礙物視距良好、有閃光號誌且正常，
      且上訴人於本院審理時亦坦承：路況平整、天已微亮、視線良好，足見上訴人
      依當時情況並無不能注意之情事，竟疏於注意嚴重超速而肇事，致被害人蔡國
      正死亡及告訴人陳林金枝受傷，顯有過失，且被害人之死傷與上訴人之過失行
      為具有相當因果關係。
（二）又查：(一)按台灣省高屏澎區車輛行車事故鑑定委員會八十七年十月十四日高屏
      澎鑑字第一四八二號鑑定意見第陸項：小客車「刮地痕」長五十五公尺撞及鐵
      門終斷、起點在外車道、依「煞車痕」研判車速應在一○○公里以上。該項所
      指「刮地痕」雖與台灣省車輛行車事故覆議鑑定委員會八十九年三月十六日府
      覆議字第八八一九四五號函所稱「煞車痕」五十五公尺，二者用詞不一致，然
      據台灣省高屏澎區車輛行車事故鑑定委員會八十九年六月三日高屏澎行字第八
      七一四八二號函示業已說明：「『刮地痕長五十五公尺』為筆誤，依警方現場
      圖標示，正確應為『煞車痕長五十五公尺』」。又據屏東縣警察局東港分局林
      邊分駐所製作之肇事現場圖所示，該長五十五公尺之煞車痕，確為二平行線條
      ，非上訴人所指僅為單一煞車痕線條，此有該現場圖在卷可稽，並據案發當日
      前往現場處理之警員賴家貴於本院調查時到庭證述：現場圖上所載煞車痕是汽
      車輪胎煞車痕，為左右二條煞車痕，足見被告所駕汽車肇事後遺留煞車痕為二
      平行線條，長五十五公尺，應毋庸置疑。(二)按證據之取捨屬於事實審法院之職
      權，其取捨茍不違背經驗法則或論理法則，應不生判決違背法令之問題。查第
      一審判決所載認定上訴人駕車時速超過一百公里以上依據，並非僅以上訴人自
      墾丁出發時間、到達林邊之距離推算得之，第一審並依警繪道路交通事故調查
      表所附現場圖示上訴人煞車痕長達五十五公尺，及現場照片所示：告訴人陳林
      金枝機車車牌被撞彎與上訴人汽車撞毀中山路九十三號一樓鐵門、鋁門後煞停
      等情狀，認定上訴人肇事時之車速高達一百公里以上，非僅憑經驗、論理法則
      判斷，並有積極證據證明，第一審據此自由判斷，並未違法。原審參酌交通部
      六十一年五月五日交督發字第○四四四號函發布「汽車煞車距離、行車速度及
      道路摩擦係數對照表」，亦為相同之認定，併此說明。(三)按道路交通安全規則
      第九十九條第一項第二款規定：在已劃分快慢車道之道路，無標誌標線重型機
      器腳踏車得在快慢車道行駛。但在快車道行駛時，除左轉彎外，應行駛於最外
      側車道。是重型機器腳踏車得在快車道上行駛。據證人賴家貴警員於原審調查
      時到庭所證述：因該路段並無機車專用道，故外側車道准許機車通行。且依卷
      附現場圖所示，上訴人肇事路段為已劃分快慢車道之道路告訴人陳林金枝所駕
      重型機器腳踏車倒地滑行，刮地痕起點在外側車道，而上訴人所駕汽車煞車痕
      起點亦同在外側車道上。又據上訴人於原審審理時供承：肇事時係行駛在外側
      車道。足見上訴人汽車撞及告訴人陳林金枝機車位置在外側車道，應可認定告
      訴人陳林金枝機車被撞前，係依前開規則規定在外側車道上行駛，而告訴人陳
      林金枝機車車牌被撞部位與倒地後滑行之方向，與上訴人所駕汽車外形、碰撞
      部位、速度大有關聯，並不足以認定告訴人陳林金枝有違規行為。又按車輛在
      同一車道行駛時，後車與前車應保持隨時可以煞停之距離，前開規則第九十四
      條第一項定有明文。查上訴人於台灣高雄地方法院審理時，已坦承肇事前約一
      百公尺處即見到告訴人陳林金枝機車在前方行駛，竟不思變更至內側車道行駛
      ，採取必要之因應措施，卻於兩車接近之際，仍以高速在外側車道行駛，致追
      撞在規定車道內駕駛之告訴人陳林金枝機車，告訴人陳林金枝顯然猝不及防，
      上訴人並非閃避不及，其過失至為明顯，卻空言歸責於告訴人陳林金枝突然左
      轉肇事，並不足採。
（三）按事實審法院就量刑之輕重，在未逾越法律規定之範圍內，於審判上本有衡酌
      之權；又刑法第五十七條規定科刑時應審酌一切犯罪情狀，就犯罪後是否和解
      、善盡民事賠償責任，亦屬犯罪後之態度問題。原判決斟酌：上訴人犯後否認
      嚴重超速，又將主要過失歸責於告訴人陳林金枝，迨起訴後始願意和解等情狀
      ，以為科刑輕重之標準，不能任意指摘於法無據，上訴人所辯均不足採信。
（四）綜合全案調查證據之結果，認上訴人涉犯刑法第二百七十六條第一項之「過失
      致人於死」罪與同法第二百八十四條第一項前段之「過失傷害」罪，上開二罪
      間係一行為所犯，為想像競合犯，依刑法第五十五條前段規定，從一重依「過
      失致人於死」罪論處，審酌上訴人如前開所述犯罪後之態度，判處上訴人有期
      徒刑八月，因而駁回其在軍事法院第二審之上訴。
四、經查，原審依其調查證據結果，本於推理作用，認定上訴人有原判決事實欄所載
    刑法第二百七十六條第一項之「過失致人於死」罪與同法第二百八十四條第一項
    前段之「過失傷害」罪，上開二罪間係一行為所犯，為想像競合犯，依刑法第五
    十五條前段規定，從一重依「過失致人於死」罪論處，並敘明所憑之證據及認定
    之理由，從形式上觀察，並無違背法令情形存在。上訴意旨所指(一)本件鑑定機關
    據以鑑定上訴人超速所留在現場該五十五公尺痕跡，究竟是汽車「刮地痕」抑「
    煞車痕」？如係汽車煞車痕跡，由於汽車前、後各有二輪，故可能留在現場煞車
    痕跡應為雙線，並因四輪同時被制動而煞車，故煞車痕起、迄地點亦應相同才合
    情理，但稽之與警製肇事現場圖上所留下五十五公尺為單線，單線之右側亦留有
    煞車之痕跡，但兩線起、迄點既不同一，且有非常大的差距並不符合，準此，鑑
    定結果即不足採云云。然原判決業於理由欄說明「案發當日前往現場處理之警員
    賴家貴於本院調查時到庭證述：現場圖上所載煞車痕是汽車輪胎煞車痕，為左右
    二條煞車痕，足見被告所駕汽車肇事後遺留煞車痕為二平行線條，長五十五公尺
    」之情，且車輛緊急煞車時，因是否撞及物體、或方向盤之轉動、路況等等環境
    因素之影響，而使二輪煞車痕起迄點不同，非無可能，尚難以上開推測之詞，遽
    認原判決採證違法。(二)又認原審以「假定」上訴人當天五點整自墾丁出發，又「
    假定」墾丁至林邊之距離約「六十八公里」，所推算出到肇事現場應只是「平均
    」之車速，而非肇事時車速，原審以平均速率，謂加上紅燈耽擱之時間，以推定
    之方法認定上訴人時速「絕對超過八十公里」，其明顯出於臆測，而有不依證據
    認定犯罪事實之違背法令云云，然原判決關此亦已明白論述：「查原審（即第一
    審）判決所載認定上訴人駕車時速超過一百公里以上依據，並非僅以上訴人自墾
    丁出發時間、到達林邊之距離推算得之，原審並依警繪道路交通事故調查表所附
    現場圖示上訴人煞車痕長達五十五公尺，及現場照片所示：告訴人陳林金枝機車
    車牌被撞彎與上訴人汽車撞毀中山路九十三號一樓鐵門、鋁門後煞停等情狀，認
    定上訴人肇事時之車速高達一百公里以上，非僅憑經驗、論理法則判斷，並有積
    極證據證明，原審據此自由判斷，並未違法」，是原判決認定上訴人時速超過一
    百公里，尚非僅憑上開計算結果，上訴人上開辯解，無足採取。(三)再認原審對於
    上訴人指述車禍發生係告訴人陳林金枝駕駛機車突從慢車道斜度左轉侵入快車道
    造成上訴人閃避不及之有利事實，既未採納，卻未說明理由云云，惟原判決已敘
    明：「據證人賴家貴警員於本院調查時到庭所證述：因該路段並無機車專用道，
    故外側車道准許機車通行。且依卷附現場圖所示，上訴人肇事路段為已劃分快慢
    車道之道路告訴人陳林金枝所駕重型機器腳踏車倒地滑行，刮地痕起點在外側車
    道，而上訴人所駕汽車煞車痕起點亦同在外側車道上。又據上訴人於原審審理時
    供承：肇事時係行駛在外側車道。足見上訴人汽車撞及告訴人陳林金枝機車位置
    在外側車道，應可認定告訴人陳林金枝機車被撞前，係依前開規則規定在外側車
    道上行駛，而告訴人陳林金枝機車車牌被撞部位與倒地後滑行之方向，與上訴人
    所駕汽車外形、碰撞部位、速度大有關聯，並不足以認定告訴人陳林金枝有違規
    行為」，況車輛受強大撞擊時，車輛如何偏離，豈有一定方向，上訴人所認「依
    慣性定律，前行機車在無預警下如原審所認定遭上訴人汽車從後追撞，理應向前
    續衝，又從汽車與機車碰撞地點觀察，機車亦應摔向右側車道，但肇事後機車反
    而向左側」、「查機車摔倒之後留下『刮地痕』，『刮地痕』之起點並非就是『
    碰撞』點，從刮地痕之起點並不能說明就是碰撞點，故機車刮地痕起點在外車道
    ，並非機車是在外車道上與汽車發生擦撞」、「足可認定汽車是突受到右側機車
    爭道壓迫，在反應第一時間，自然採取向左避讓」、「機車摔倒刮地痕起點在原
    車道外車道與內車道靠近中心分隔線附近等狀況觀察，機車當時行到十字路口前
    欲左轉搶先冒然穿入快車道」云云，均出於主觀臆測之詞，尚乏科學依據，顯非
    足採。(四)另以上訴人與被害人蔡國正為同窗好友，發生變故，被害人蔡國正家屬
    亦不願再追究，民事和解是需要經酌商，法院不應以和解完成時間，懷疑其誠意
    云云，而原判決亦認「按事實審法院就量刑之輕重，於審判上本有衡酌之權，如
    未逾越法律規定之範圍，．．．不能任意指摘於法無據」。綜此，原判決對上訴
    人上訴所指摘者，均於理由內詳予指駁說明，亦無適用證據法則違法情事，從而
    ，上訴意旨所指適用法則不當之情形，即不存在，依首揭說明，其上訴違背法律
    上之程式，應予駁回。
據上論斷，應依軍事審判決第二百零六條第一項、刑事訴訟法第三百六十七條前段，
判決如主文。
中    華    民    國     八十九     年       九       月     十三       日
                              臺灣高等法院高雄分院刑事第三庭
                                  審判長法官  莊秋桃
                                        法官  謝宏宗
                                        法官  魏式璧
右正本證明與原本無異。
不得再上訴。
                                      書記官  楊茱宜
中    華    民    國     八十九     年       九       月    十五        日
                                                                        Ｇ


司法院資訊處製作；財團法人民間司法改革基金會備份。
